【裁判字號】    98,上易,1745
【裁判日期】    981208
【裁判案由】    詐欺
【裁判全文】
臺灣高等法院臺中分院刑事判決        98年度上易字第1745號
上  訴  人
即  被  告  乙○○
                    3號1樓
選任辯護人  賴錦源律師
上列上訴人因詐欺案件，不服臺灣彰化地方法院98年度易字第
684號中華民國98年9月8日第一審判決（起訴案號：臺灣彰化地
方法院檢察署98年度偵字第4012號），提起上訴，本院判決如下
：
    主  文
上訴駁回。
    事  實
一、乙○○於民國98年4月25日，見報紙夾報廣告而與姓名年籍
    不詳綽號「小羅」之成年男子相約於同日下午4時許，在臺
    中市○○路與五權西路口見面應徵工作，綽號「小羅」之男
    子並交待乙○○需於每日上午8時至臺中市○○路、敦化路
    口與綽號「阿嘉」之成年男子碰面依指示行事。乙○○雖可
    預見其所應徵之工作並未如一般正常公司設有營運地址，且
    綽號「小羅」、「阿嘉」之男子均無法明確交待公司組織、
    成員及究係從事何種類型之催收業務，工作地點不固定，成
    日跟隨綽號「阿嘉」之男子開車四處閒晃，此極可能係從事
    詐欺取財等不法犯罪之集團，仍不違反其本意，而與綽號「
    小羅」、「阿嘉」之男子及該詐欺集團成員共同意圖為自己
    不法所有，基於詐欺取財之犯意聯絡，約定由乙○○搭配「
    阿嘉」負責出面取款，每月薪資為新臺幣（下同）3萬元，
    惟乙○○因考量「小羅」等人無固定公司地址而擔心無法領
    得薪資，乃改以每向他人收取款項後，乙○○可先拿取其中
    2%款項作為代價。嗣該詐欺集團成員即於98年4月29日下午1
    時30分許，撥打電話予丙○○，佯裝為「所長」、「法官」
    ，並假稱：你的銀行帳戶遭人冒用，涉嫌700餘萬元洗錢案
    件，你從中有分到80萬元紅利，需依照指示提領至少20萬元
    存款，前往你住處附近的「代天府」去指認嫌疑犯，且要將
    所提領的金錢交付予到場處理人員，以便確認金額云云，致
    丙○○不疑有他而陷於錯誤，乃自其農會帳戶內提領20萬元
    ，並立即攜款前往位在彰化縣芳苑鄉福榮村廟後巷12之1號
    之代天府前。而同日上午8時許乙○○則與「阿嘉」相約在
    臺中市○○路與敦化路口會合，由「阿嘉」駕車搭載乙○○
    前往彰化縣內，等待上開詐欺集團之指示，隨時與該縣內受
    騙之被害人碰面及收取金錢，乙○○並換上黑白條紋之襯衫
    ，藉以假冒為法院收款專員，其2人並於同日下午約1時30分
    許至2時許期間，依所屬詐欺集團成員指示，抵達上開代天
    府前，「阿嘉」並交付NOKIA牌行動電話1支（內含門號
    0000-000000號晶片卡））供乙○○與公司聯絡取款事宜，
    而由乙○○負責下車向丙○○收取款項，「阿嘉」則負責在
    車上把風。待乙○○抵達代天府前，與丙○○確認身分後，
    即撥打電話向公司回報，惟尚未取得款項前，因丙○○誤以
    為乙○○係待伊指認之嫌疑犯，不敢與乙○○多談，立即走
    進代天府內，代天府之會計人員詢問丙○○來意後警覺有異
    ，並提醒丙○○恐遭詐騙，且隨即報警處理，乙○○因見形
    跡敗露，即依電話指示將「阿嘉」所交付之行動電話1支拆
    解電池、晶片卡後丟棄，欲離開現場，惟遭民眾加以攔阻，
    並經到場警員當場扣得上開遭丟棄之行動電話1支，致未能
    得逞，另「阿嘉」則駕車逃逸無蹤。
二、案經彰化縣警察局芳苑分局報請臺灣彰化地方法院檢察署檢
    察官偵查起訴。
    理  由
一、關於證據能力：
  (一)按被告以外之人於審判外之言詞或書面陳述，除法律有規定
    者外，不得作為證據；惟被告以外之人於偵查中向檢察官所
    為陳述，除顯有不可信之情況者外，得為證據，刑事訴訟法
    第159條第1項、159條之1第2項定有明文。蓋因檢察官與法
    官同為司法官署，且檢察官代表國家偵查犯罪，依法有訊問
    被告、證人及鑑定人之權力，且須對被告有利、不利之情形
    均應注意，況徵諸實務運作，檢察官實施刑事偵查程序，亦
    能恪遵法定程序之要求，不致有違法取證情事且可信度極高
    ，是被告以外之人前於偵查中已具結而為證述，除反對該項
    供述得具有證據能力之一方，已釋明「顯有不可信之情況」
    之理由外，不宜以該證人未能於審判中接受他造之反對詰問
    為由，即遽指該證人於偵查中之陳述不具證據能力，方符前
    揭法條之立法意旨。查本案證人丙○○於檢察官偵查中所為
    之陳述，業經具結，被告及辯護人既未爭執證據能力，亦均
    未釋明該證人之偵訊證述有何「顯不可信之情況」，依上開
    說明，是上開證人於偵查中之證言自具有證據能力。
  (二)被告乙○○於98年4月30日偵訊中之供述，經原審勘驗被告
    偵查錄音光碟之結果，可知被告在接受檢察官訊問時，回答
    語調、內容都很正常，且係檢察官以一問一答方式確認被告
    之意思，再繕打筆錄，乃被告依自由意思而為陳述，並無強
    暴、脅迫或其他不正訊問方式之情形，被告回答內容則與筆
    錄大致相符（見原審98年7月23日準備程序勘驗筆錄），是
    以被告於該次偵訊中之供述應係出於任意性，而具有證據能
    力。
  (三)另按被告以外之人於審判外之陳述，雖不符刑事訴訟法第15
    9條之1至第159條之4之規定，而經當事人於審判程序同意作
    為證據，法院審酌該言詞陳述或書面陳述作成時之情況，認
    為適當者，亦得為證據。當事人、代理人或辯護人於法院調
    查證據時，知有第159條第1項不得為證據之情形，而未於言
    詞辯論終結前聲明異議者，視為有前項之同意，刑事訴訟法
    第159條之5定有明文。查本案判決所引用除上述證據資料以
    外之被告以外之人於審判外之言詞或書面陳述，公訴人、被
    告及其選任辯護人均知為傳聞證據，惟於本院言詞辯論終結
    前均未聲明異議，自應視為同意本案之證據。本院審酌該等
    證據資料之作成或取得時，並無不法或不當，或證明力明顯
    低落等情，認以之為本案之證據為適當，故應認有證據能力
    。
二、訊據被告乙○○固不否認伊有受綽號「小羅」、「阿嘉」成
    年男子之指示，由「阿嘉」載伊前往代天府前，欲向丙○○
    收取20萬元款項之事實，惟矢口否認有何詐欺取財之犯行，
    辯稱：當初伊純粹是看夾報廣告去應徵債務催收員，伊並不
    認識綽號「小羅」、「阿嘉」之人，當天伊與公司電話聯絡
    後，公司叫伊冒稱是法院收款專員向丙○○收錢，這時伊才
    驚覺是詐騙集團，伊不想成為幫手，就向公司謊稱說有警察
    來了，公司人員就要求伊立刻離開，並將手機拆掉，伊確實
    無詐欺被害人之犯意云云。辯護人為被告辯護稱：本件被告
    事發當日向被害人取款之行為，應係欠缺警覺性，被詐騙集
    團利用作為取財工具，被告主觀上欠缺犯罪意思，不構成詐
    欺取財犯行，應為被告無罪判決等語。
三、經查：
  (一)證人即被害人丙○○於98年4月29日下午1時30分許，遭詐欺
    集團人員撥打電話詐騙，對方佯裝為「所長」、「法官」，
    並假稱：你的銀行帳戶遭人冒用，涉嫌700餘萬元洗錢案件
    ，你從中有分到80萬元紅利，需依照指示提領至少20萬元存
    款，前往你住處附近的「代天府」去指認嫌疑犯，且要將所
    提領的金錢交付予到場處理人員，以便確認金額云云，致丙
    ○○不疑有他而陷於錯誤，自其農會帳戶內提領20萬元，並
    立即攜款前往位在彰化縣芳苑鄉福榮村廟後巷12之1號之代
    天府前，且遇被告乙○○詢問確認伊是否為丙○○本人，丙
    ○○誤以為乙○○係待伊指認之嫌疑犯，不敢與乙○○多談
    ，立即走進代天府內，代天府之會計人員詢問丙○○來意後
    警覺有異，並提醒丙○○恐遭詐騙等情，業據證人丙○○迭
    於警詢、偵查中及原審審理時證述明確。另有關被告乙○○
    於98年4月29日上午8時許與「阿嘉」相約在臺中市○○路與
    敦化路口會合，由「阿嘉」駕車搭載乙○○在彰化縣內四處
    等待指示以便前往向他人收取金錢，乙○○並換上黑白條紋
    之襯衫，於同日下午約1時30分許至2時許期間，依指示抵達
    代天府前，「阿嘉」並交付NOKIA牌行動電話1支（內含門號
    0000-0 00000號晶片卡）供乙○○聯絡取款事宜，而由乙○
    ○負責下車向丙○○收取款項，乙○○抵達代天府前，與丙
    ○○確認身分後，即撥打電話向公司回報，惟因查覺形跡敗
    露，即依電話指示將「阿嘉」所交付之行動電話1支拆解電
    池、晶片卡後丟棄等節，亦據被告乙○○坦認在卷，並有
    NOKIA牌行動電話1支（內含門號0000-000000號晶片卡）扣
    案可佐，此部分之事實均堪以認定。
  (二)至被告乙○○固辯稱：伊以為所應徵者係一般催收款項業務
    ，並不知綽號「小羅」、「阿嘉」之成年男子係屬詐欺集團
    云云。惟查被告係見報紙夾報廣告向綽號「小羅」之成年男
    子應徵工作，而「小羅」對於此公司究係經營何種催收項目
    、公司成員及公司營運地點，均無法交待清楚，僅泛稱係一
    般催收業務，又其模式亦與一般正當工作有異，不僅無固定
    工作場所，且無一般聯絡公司之方式，不知公司相關電話及
    成員，僅能於每日上午8時至臺中市○○路、敦化路口與綽
    號「阿嘉」之成年男子碰面，然後依指示行事，被告對於綽
    號「小羅」、「阿嘉」之成年男子真實姓名為何完全不知，
    成日僅跟隨「阿嘉」開車四處閒晃，對於具體工作內容及催
    收款項性質均無所悉，被告尚更換黑白條紋襯衫，以掩飾佯
    為收款專員，凡此種種均與一般正常公司運作方式有別。又
    按刑法之故意，分為直接故意與不確定故意，意係指行為人
    對於構成犯罪事實，預見其發生而其發生並不違背其本意，
    刑法第13條第2項定有明文。被告對於「小羅」、「阿嘉」
    所屬集團之工作項目既不明瞭，所謂公司亦無固定營業場所
    ，工作模式係開車四處閒晃以等待指示，在在顯示與一般正
    規工作有異，被告坦承伊有工作經驗，曾作過堆高機及倉管
    工作，月薪為2萬4、5千元，其對於「小羅」、「阿嘉」所
    屬集團所從事者，曾有懷疑是詐騙等不法財產犯罪集團，業
    據被告於原審98年6月16日訊問時供述在卷（原審卷第8頁、
    第9頁背面）；參以邇來詐欺集團之犯罪類型層出不窮，並
    廣經媒體披載，凡對社會動態尚非全然不予關注者均能知曉
    ，本件被告既為成年人，且具有工作經驗，是以被告參與「
    小羅」、「阿嘉」所屬集團，負責出面向他人收取款項，當
    已預見係為詐集團實行詐欺取財犯罪，被告仍偕同「阿嘉」
    前往代天府欲向被害人丙○○收取20萬元款項，足認被告主
    觀上確有共同詐欺取財之不確定犯意，並與綽號「阿嘉」、
    「小羅」等不詳姓名之成年人有犯意聯絡及行為分擔，應堪
    認定。是被告所辯伊不知「小羅」、「阿嘉」等所屬集團係
    詐欺集團云云，及選任辯護人所辯被告欠缺警覺性，被詐騙
    集團利用作為取財工具，其主觀上欠缺犯罪意思云云，均不
    可採。
  (三)辯護人另辯護稱被害人丙○○曾供述被告並無馬上取款，反
    而一直跟他確認身分，且被告家中電話、行動電話等通聯紀
    錄並無與綽號「小羅」、「阿嘉」等成年男子聯絡之紀錄，
    被告只是被利用為詐欺取財之工具云云。惟證人即被害人丙
    ○○於警詢證稱對方是誰電話我不知道，只是電話中指定在
    芳苑鄉福榮村代天府對質，乙○○有問我是不是謝太太，我
    不理他，就走進廟內，伊沒有將錢交予被告乙○○等語（98
    偵4012卷第17頁），於偵訊中結證稱：伊走到代天府前，在
    那邊就和被告交錯而過，被告問我是不是謝太太，我沒有應
    ，因為我有看到他一直在旁邊拿著手機講電話，我心想被告
    可能就是（假）所長說的嫌犯，所以害怕的不敢應他，我就
    走離他比較遠的地方（同上偵查卷第114、115頁），又於原
    審審理時證稱：伊遇到一個人（按指被告）在打電話，問我
    說是不是謝太太，打電話的人只有問我說是不是謝太太，我
    沒有回答，也沒有點頭等語（原審卷第48頁）。是被害人丙
    ○○見被告對其詢問是否未為任何回答，係因其心想被告係
    電話中之人所指之嫌犯，伊亦因之而心感害怕，是衡情被害
    人當不可能有進一步交錢的動作，被告自無取得款項之機會
    。又被告自承伊與公司沒有電話聯絡，都見面約下次見面的
    時間、地點。「小羅」有拿伊的電話，但沒有打過，伊也沒
    有他們的聯絡方式，參以被告於案發當日與綽號「阿嘉」、
    「小羅」等人聯繫使用之行動電話，則係綽號「阿嘉」之人
    在當天交予被告，以供彼此聯絡之用等情，亦據被告供明在
    卷，堪認縱使被告之家裡電話或其行動電話無與綽號「小羅
    」、「阿嘉」等人之通聯紀錄，亦不影響被告與綽號「小羅
    」、「阿嘉」等人已事前當面約定下次見面時間、地點，而
    共同犯詐欺取財罪之行為。是辯護人此部分所辯，亦非可取
    。
  (四)綜上所述，本件事證明確，被告上開犯行堪以認定，應依法
    論科。
四、查本件被告乙○○出面向被害人丙○○收受詐取之20萬元，
    因當場為警查獲而不遂，核被告所為，係犯刑法第339條第3
    項、第1項之詐欺取財未遂罪。被告乙○○與綽號「小羅」
    、「阿嘉」之成年男子及其所屬之詐欺集團成員，就上開犯
    行，互有犯意之聯絡及行為之分擔，均為共同正犯。被告乙
    ○○及其他共犯已著手實施詐欺犯行而不遂，為未遂犯，爰
    依法減輕其刑。又共同正犯因相互間利用他方之行為，以遂
    行其犯意之實現，本於責任共同之原則，共同正犯應對所參
    與犯罪之全部事實負責，有關從刑之沒收部分，雖他共同正
    犯所得之物，亦應於其本身所處主刑之後，併為沒收之諭知
    （最高法院92年度臺上字第7050號判決參照）。查扣案之
    NOKIA牌行動電話1支（內含門號0000-000000號晶片卡），
    為共犯綽號「阿嘉」之男子交由被告乙○○使用作為取款相
    互聯絡使用之物，業據被告於原審審理時供明在卷，足認上
    開行動電話為綽號「阿嘉」之男子所有，且係供犯罪使用之
    物，爰依法宣告沒收。
五、原審認被告罪證明確，而論以共同詐欺取財未遂罪，並依法
    減輕其刑，復審酌被告參與集團性詐欺犯行，欲騙取無辜被
    害人之存款，惡性非輕，惟被告係聽命綽號「小羅」、「阿
    嘉」等成年男子之指示行事，所分擔為查獲風險較高之外圍
    任務，所幸被害人未交付財物，致未造成其損害。暨其犯罪
    之情節、智識程度、素行紀錄，暨犯後未能坦承犯行之態度
    等一切情狀，量處被告有期徒刑四月，並諭知易科罰金之折
    算標準，且諭知上開扣案物沒收。核其認事用法及量刑均無
    違誤。被告仍執陳詞上訴，否認罪行，為無理由，應予駁回
    。
據上論結，應依刑事訴訟法第368條，判決如主文。
本案經檢察官甲○○到庭執行職務。
中    華    民    國    98    年    12    月    8     日
            刑事第四庭    審判長法  官  洪  耀  宗
                                法  官  劉  登  俊
                                法  官  許  文  碩
以上正本證明與原本無異。
不得上訴。
                                書記官  郭  蕙  瑜
中    華    民    國    98    年    12    月    8     日


司法院資訊處製作；財團法人民間司法改革基金會備份。
